臺灣臺北地方法院刑事判決　　　　　　　　94年度自字第60號
自　訴　人　甲○○
代　理　人　鄧翊鴻律師
被　　　告　乙○○
選任辯護人　趙興偉律師
上列被告因加重誹謗案件，經自訴人提起自訴，本院判決如下：
    主  文
乙○○無罪。
    理  由
一、自訴意旨略以：
  (一)被告乙○○為交通銀行產業工會現任理事長，自訴人甲○○
    則為前任理事長，現為上開工會之會員。然被告卻於民國93
    年12月16日，基於散佈於眾之意圖，以交通銀行產業工會為
    寄件者（信箱帳號：ctbiu@ctnbank.com.tw ），文末署名
    為交通銀行產業工會理事長乙○○之電子郵件，向交通銀行
    產業工會會員、會員代表、各理事、監事等寄發。經查上開
    電子郵件內容，有多處足以毀損自訴人名譽之不實指控，茲
    分述如下：
    1.系爭電子郵件內文第2頁標題三為：「前任理事長爛帳清
      理報告及索賠」，並且在第一段末指摘：「那絕對是本工
      會史上最灰暗的一面。然後，被告在郵件標題三第三小段
      ，列舉多項指控自訴人侵吞交通銀行產業工會之「不法事
      證」。
    2.標題1指控自訴人虛報88年4月30日活動門票93,210元。
    3.標題2指控自訴人89年7月購買卡拉OK以多報少作帳。
    4.標題3指控自訴人自行取走89年9月30日優秀會員禮品
      20,500 元及電話費5,989元之報帳發票。
    5.標題4指控自訴人將89年12月之某一筆帳目，係向他人購
      買發票，稅金則向交通銀行產業工會報帳，並毀謗自訴人
      ：侵吞本會財產，而真正發票則有另有向他人報帳之嫌。
    6.標題5除指控自訴人犯詐欺罪（自訴人所涉及之詐欺案件
      ，疑由他人誣陷，目前正由檢察署續行偵查中，並未經法
      院判決有罪確定）外，更指控自訴人虛報或謊報89年10月
      、11月之車馬費。
    7.標題6指控自訴人以多報少或謊報90年4月之差旅費。
    8.標題7與標題8暗指自訴人做假帳。
    9.第四頁倒數第二段，毀謗自訴人：「一邊夸夸其言維護會
      員權益另一邊卻又『監守自盜』，從根本侵蝕會員最基本
      之信任關係。又指控自訴人：「蒙昧良心，見利忘義，做
      出人神共憤對不起大家的事」。
  (二)依據台北市交通銀行股份有限公司產業工會組織章程第20條
    之規定，工會理事長之職權有五：分別是：1.召開理事會議
    及常務理事會議。2.執行常務理事會議決議案。3.綜理日常
    事務、並指揮監督工會會務工作人員。4.簽訂團體協約之當
    然代表。5.對外代表本會。至於與會權利義務有關之重要事
    項、處理工會一切事務、選舉罷免常務理事等，均屬於理事
    會而非理事長之職權。至於罷免會員代表、會員之除名、其
    他重事項之決定等，則屬於會員代表大會之職權。因此，被
    告在代表大會或理事會未做成決議或授權，且司法亦未做成
    最後裁判之情形下，竟擅自寄發足以毀損自訴人名譽之電子
    郵件，其行為明顯該當刑法誹謗罪之要件。
  (三)綜上所述，本件被告明知其未經會員代表大會或理事會授權
    ，且被告並未因其上開所指控之行為經司法判決有罪確定，
    竟濫用其為工會理事長之權限，基於散佈於眾之意圖，指摘
    或傳述足以毀損自訴人名譽之事，其行為該當於刑事310條
    第2項加重誹謗罪之構成要件，應無疑義。為此提起本件自
    訴等語。
二、按犯罪事實應依證據認定之，無證據不得認定其犯罪事實；
    不能證明被告犯罪者，應諭知無罪之判決，刑事訴訟法第15
    4條第2項、第301條第1項定有明文。又事實之認定，應憑證
    據，如未能發現相當證據，或證據不足以證明，自不能以推
    測或擬制之方法，作為裁判之基礎（最高法院40年台上字第
    86號判例參照）。次按名譽係指個人人格在社會生活上所受
    之評價，為個人在社會活動中之一種重要之生活利益，為使
    個人名譽不受他人無端之破壞，因之刑法乃設專章加以保護
    ，行為人意圖散佈於眾，而指摘或傳述足以毀損他人名譽之
    事者，構成刑法第310條第1項之普通誹謗罪，行為人以散佈
    文字或圖畫之方法而犯普通誹謗罪者，構成同條第2項之加
    重誹謗罪。惟按言論自由為人民之基本權利，憲法第11條有
    明文保障，國家應給予最大限度之維護，俾其實現自我、溝
    通意見、追求真理及監督各種政治或社會活動之功能得以發
    揮。為兼顧對個人名譽、隱私及公共利益之保護，法律尚非
    不得對言論自由依其傳播方式為合理之限制。刑法第310條
    第1項及第2項誹謗罪即係保護個人法益而設，至刑法同條第
    3項對所誹謗之事，能證明其為真實者不罰，係針對言論內
    容與事實相符者之保障，並藉以限定刑罰權之範圍，非謂指
    摘或傳述誹謗事項之行為人，必須自行證明其言論內容確屬
    真實，始能免於刑責。惟行為人雖不能證明言論內容為真實
    ，但依其所提證據資料，認為行為人有相當理由確信其為真
    實者，即不能以誹謗罪之刑責相繩，亦不得以此項規定而免
    除檢察官或自訴人於訴訟程序中，依法應負行為人故意毀損
    他人名譽之舉證責任，或法院發現其為真實之義務，有司法
    院大法官會議釋字第509號解釋可憑。是刑法第310條誹謗罪
    之成立，以行為人主觀上具有明知為虛偽不實，惡意散布於
    眾而指出摘發或宣傳傳述足以毀壞貶損他人名譽之事為構成
    要件，若行為人係基於誤信有此事實，而指摘說明其主觀上
    所誤認之事，縱令該誤認之事已足以毀壞貶低他人在社會上
    之人格評價，仍因行為人主觀上欠缺毀損他人名譽之犯意，
    以致其行為與法律所規定之誹謗罪構成要件未盡相符，自難
    律以行為人該條罪責。末按，如行為人所為僅抽象的公然為
    謾罵或嘲弄，並未指摘具體事實，則屬刑法第309條第1項公
    然侮辱罪範疇（最高法院86年度台上6902號判決參照）。
三、訊據被告固不否認確有於上揭時間寄發系爭電子郵件傳述自
    訴人所指上開言論等情不諱，惟均堅詞否認有何誹謗自訴人
    之故意，並辯稱：
  (一)被告係交通銀行產業工會現任第三屆理事長，係於92年5月
    21日改選完畢後，自訴人身分前任理事長（期間為85年至92
    年，依工會組織章程規定，每一任任期三年），即應製作交
    接清冊，將任內利用職權所攜之帳冊、傳票（闕遺部分：85
    年至89年、90年1月、5月至12月）本屬工會財產移交回工會
    ，惟自訴人拒不辦理，經工會分別於92年7月23日、同年8月
    29日兩度發函請自訴人儘速辦理移交手續，雖自訴人於92年
    9月4日來函表示已置放於工會，但經92年9月17日召開工會
    第三屆第一次監事會議，清查工會帳冊傳票仍係漏未見者，
    與會監事嚴詞要求查催帳冊，因已涉及侵占工會公產之刑事
    責任，故於92年11月5日具狀對自訴人提起刑事告訴。
  (二)嗣於偵查中，自訴人始於93年5月28日交出部分傳票等文件
    資料，經清點後仍有帳冊遺缺，更依據上開所交還之部分文
    件資料，陸續核對發現自訴人有侵工會公款之情事，並於偵
    查中詳細分項附證，經檢察官提示予自訴人，而四自訴人所
    知而不為爭執，此即自訴人所謂被告指涉自訴人之「不法事
    項」，確係存有相關證據顯示無訛，故被告於電子郵件內所
    指自訴人行為之事項，即非全然無據，更非被告故意捏造虛
    偽事實，被告所為言論，足認有相當理由確信主張為真實，
    況且自訴人身為前任工會理事長，對於受任於工會職務之履
    行、工會公物及經手財務應清楚明白交待，始無負工會及會
    員所託，更首重維護工會及會員權益，對於工會有關利益，
    自與公共利益有關，被告基此所發表言論，除為就報告追訴
    自訴人法律責任之過程，更為釐清相關責任，被告所述之事
    實為真實，並具公益性，自不應以刑罰加以處罰。
  (三)至自訴人所指被告所為之評論「前任理事長爛帳清理報告及
    索賠」、「我必須沈痛的告訴各位本會內部所發生一些令人
    遺憾的事情，那絕對是本工會史上最灰暗的一面」、「又身
    為工會負責人，理應以身作則，力維品格清白，豈可一邊夸
    夸其言維護會員權益另一邊卻又監守自盜，從根本侵蝕會員
    最基本的信任關係？」、「然而吳員在此殊遇之下，依然蒙
    昧良心，見利忘義，做出人神共憤對不起大家的事」，係被
    告基於現任理事長之職責，追究自訴人之法律責任，對自訴
    人之社會行為，被告提出評論意見，並非以損害自訴人之名
    譽為目的，屬於憲法言論自由所保障之範圍內，皆應容許而
    不得加以限制，自訴人將被告對於可受公評事項所發表之意
    見與事實陳述混為一談，顯有違誤。
  (三)又自訴人所涉侵占行為，已關乎民、刑事之法律責任，自訴
    人身為前任工會理事長，對於任內經手之財務狀況，應對工
    會及所屬會員團體負責，縱自訴人之行為尚未經司法判決確
    定，然依據刑法第310條第3款規定，被告發送電子郵件所為
    言論，係善意發表，並對於可受公評之事，所為適當評論，
    與自訴人所指工會組織章程所定之理事長權限無關，更無待
    經判決定讞始可為之。
  (四)綜上，被告在主觀上並無誹謗自訴人之犯罪故意及貶損自訴
    人名譽之意圖。被告之言論行為，並毋須負相關刑責。
四、經查：
  (一)自訴人於85年至92間，擔任交通銀行產業工會理事長，嗣由
    被告接任，自訴人於92年5月21日卸任後，拒不製作交接清
    冊，及所交回帳冊傳票文件資仍有帳冊遺缺，經該工會監事
    會議清點後作成決議要求該工會理事會積極查催落失之檔卷
    帳冊，並有侵占工會公款之情事，被告於93年12月16日以寄
    電子郵件方式，發函予交通銀行工會會員、會員代表、理事
    、監事，有系爭電子郵件列印資料在卷可稽，是卷附之系爭
    電子郵件係被告所寄發一節，堪信為真實。
  (二)惟被告堅決否認有誹謗自訴人之犯行，依被告辯稱其為現任
    交通銀行產業工會理事長，自訴人為前任理事長，自訴人於
    93 年5月21日卸任後，並未製作交接清冊，且未將任內經手
    屬工會所有公有財物之帳冊、傳票（闕遺部分：85年至89年
    、90年1月、5月至12月）移交回工會，經工會分別於92年7
    月23日、同年8月29日兩度發函請自訴人儘速辦理移交手續
    ，嗣自訴人於92年9月4日來函表示已置放於工會，經92年9
    月17 日交通銀行產業工會監事會議清查結果，現於工會之
    自訴人任內帳冊、傳票仍有缺漏，與會監事嚴詞要求積極查
    催，並經自訴人於92年10月30日以律師函回應，表示有收悉
    應辦理移交函文，並謂將於92年10月30日交出85年4月至89
    年之傳票，此為自訴人所不爭執，並有交通銀行產業工會92
    年7月23日交工字第92070號函、92年8月29日交工字第92082
    號函、交通銀行產業工會92年9月17日第三屆第一次監事會
    議記錄、興泰聯合法律事務所代交通銀行產業工會所有92年
    10月24日92興泰字第10241號函（均影本）等在卷可稽，顯
    示被告主張自訴人自卸任後，交通銀行產業工會確曾三度發
    函要求自訴人辦理移交，惟自訴人迄92年10月24日止，仍未
    將任內置於己處之帳冊、傳票交回交通銀行產業工會乙節屬
    實，而自訴人任內之帳冊、傳票，乃證明自訴人任職理事長
    期間交通銀行產業工會經費實際使用狀況之重要憑證，惟自
    訴人屢經催討，遲未交還，則被告懷疑自訴人於任內有侵占
    、背信等不法情事，尚非無憑。
  (三)又被告辯稱，經交通銀行產業工會發函催促自訴人繳回其任
    內置於己處之全部帳冊傳票，惟自訴人仍未交還，交通銀行
    銀業工會監事會認自訴人已涉及侵占工對公產之刑事責任，
    遂由被告代表交通銀行產業工會具狀對自訴人提起刑事告訴
    ，嗣於上開案件偵查中自訴人陸續寄回部分傳票，於93年5
    月28日由交通銀行產業工會監事會就自訴人所交出之傳票進
    行清點之結果，自訴人所交出之傳票仍欠缺87年5月份、89
    年5月份、8月份及90年1、5至12月份等事實，亦為自訴人所
    不爭執，並有92年9月26日交通銀行產業工會第三屆第三次
    常務理事會議記錄、92年10月31日第交通銀行產業工會第三
    屆第四次常務理事會議、交通銀行產業工會監事會對甲○○
    交來傳票清點記錄、93年度偵字第12874號案件補充告訴理
    由狀（均影本）在卷可憑，是自訴人確曾因未交回任內置於
    己處之帳冊、傳票，經交通銀行產業工會提起刑事告訴，雖
    不能遽認自訴人有侵占、背信之情，惟啟人疑竇自所難免，
    被告主觀上因而認自訴人涉有不法情事，既尚有所有本，應
    非意在誹謗自訴人。
  (四)再被告辯稱：交通銀行產業工會依據自訴人所交還之部分文
    件資料，陸續核對發現：1.自訴人領取現金舉辦88年4月30
    日中區親子活動門票93,210元，未附任何收據，有虛報之嫌
    。2.89年7月購買卡拉OK現金支出傳票記載購買卡拉OK金額
    44,500元，報帳單據黏存單記載「喬遷捐贈費用應列收入」
    ，有以多報少作帳之虞。3.自訴人自行取走89年9月30日優
    秀會員禮品20,500元及電話費5,989元之報帳發票。4.89年
    12月之某一筆帳目發票記載係購買書籍10,800元，但黏存單
    用途記載為書冊營業稅，係以代墊營業境540元報帳，既有
    開立統一發票，營業稅即以包含在內，何以就營業稅單獨向
    工會報帳卻非公全部書籍款項所示發票金額有向他人報帳之
    嫌。5.自訴人89年10月、11月另行申報車資，但未附單據，
    難認上開請領單據為真。6.自訴人以90年4月3日出差申報交
    通費機票3,980元，但僅附上金額1,990元機票作為憑證，有
    以多報少之虞。7.交通銀行舉辦勞工收樣，經費係匯入工會
    帳戶，自訴人提領現金後，與豸用金撥補表記載金額不符，
    且未交出傳票帳冊，無憑證得以確知經費實際使用狀況等情
    ，嗣經被告代表交通銀行產業工會告訴自訴人涉嫌業務侵占
    、背信等案件，亦為自訴人為不爭執，並有88年4月30日現
    金支票傳票及黏存單、89年7月免用統一發票收據及89年7月
    31 日現金支出傳票、89年9月30日現金支出傳票及工會單據
    存單、89年12月統一發票、89年11月30現金支票傳票、90年
    74 月9日工會出差旅費報告表及塗銷作廢遠航機票、工會帳
    戶明細六紙、自訴人以工會名義所發函文八紙及交通銀行產
    業工會零用金申撥補表共七紙、工會單據黏存單、87年11月
    11 日送金簿存根及現金支票傳票乙份、社會活動費用明細
    所列90年9月至11月七筆捐贈等在卷可參，顯見被告於系爭
    電子郵件中所指「前任理事長爛帳清理報告」、「侵吞本會
    財產，而真正發票則有因向他人報帳之嫌」等語，尚非無端
    憑空捏造。是被告於系爭電子郵件所為上開論述，係依據清
    查帳冊、傳票結果，並有上開文件資料可憑，堪信被告於寄
    發系爭電子郵件時，並非毫無根據、自行撰述而為上開傳述
    指摘，縱令被告尚無法證明其真實性，但仍非全無依據，是
    其傳述行為應屬憲法所應保障言論自由之意見陳述，堪認被
    告係有相當理由確信為真實而發表言論，可推定係出於善意
    ，尚難認被告主觀上具有誹謗自訴人名譽之「真正惡意」。
  (五)況自訴人明知其已於90年3月26日，就其於90年3月22日、3
    月23日在花蓮縣吉安鄉君達渡假中心參加中華民國銀行員全
    國聯合會所舉辦之第三屆第二次會員代表大會，向交通銀行
    產業工會請領出旅費5,200元，卻隱匿已請領出差旅費之事
    實，於同年4月20日以同一事由向交通銀行股份有限公司請
    領出差旅費7,590元，使交通銀行股份有限公司陷於錯誤，
    而於90年5月9日將7,590元轉入自訴人帳戶，因認自訴人犯
    詐欺取財罪，經本院以92年度簡字第182號判處有期徒刑3月
    確定在案，亦有被告提出之上開判決在卷可稽，是自訴人確
    曾因詐領出差費而經判刑確定在案，而自訴人任內帳冊、傳
    票記載又有上開瑕疵，益徵自訴人上開帳冊、傳票記載確啟
    人疑竇，被告主觀上因而認自訴人有侵占、背信之不法情事
    ，尚有所本，並非無端捏造。
  (六)再觀諸被告所指自訴人「一邊夸夸其言維護會員權益，另一
    邊監守自盜，從根本侵蝕會員最基本之信任關係」、「蒙昧
    良心，見利忘義，做出人神共憤對不起大家的事」等用語，
    既非描述特定具體事實，已與前揭法文所稱誹謗罪之構成要
    件不該當，且基於被告上開掌握之事證，因而有合理懷疑，
    其對自訴人行徑提出質疑，並向會員報告調查處理情形，雖
    使用負面用語之描述，惟僅係被告就相關情事所為之個人情
    感抒發，尚難認係故意詆毀自訴人之名譽或故意為抽象謾罵
    、嘲弄之情事，實已灼然。
  (七)綜上各節，再觀以被告所發電子郵件之對象，所告所著前揭
    電子郵件之目的，係為使交通銀行產業工會會員知悉前任理
    事長即自訴人交回置於己處帳冊、傳票之情形，及依帳冊、
    傳票記載，自訴人恐涉有侵占、背信情事，以保證交通銀行
    會員權益，主觀上並無貶損自訴人名譽之故意，所辯尚堪採
    信。自訴人公舉證據，尚不足以證明被告有誹謗故意，此外
    ，復無其他積極事證足認被告有何自訴人指摘之犯行，依照
    上開說明，尚難徒因自訴人之指訴而推定被告有妨害名譽之
    犯行，不能證明被告犯罪，應為無罪之諭知。
據上論斷，應依刑事訴訟法第343條、第301條第1項前段，判決
如主文。
中　　華　　民　　國　　94　　年　　6 　　月　　10　　日
　　　　　　　　　刑事第十三庭  審判長法  官  朱瑞娟
                                      法  官  吳佳薇
                                      法　官　陳慧萍
以上正本證明與原本無異。
如不服本判決，應於判決送達後10日內，向本院提出上訴狀。
　　　　　　　　　　　　　　　　      書記官　何適熹
中　　華　　民　　國　　94　　年　　6　 　月　　27　　日
